【裁判字號】    98,上,43
【裁判日期】    981216
【裁判案由】    損害賠償
【裁判全文】
臺灣高等法院高雄分院民事判決            98年度上字第43號
上  訴  人  丙○○
            乙○○
共      同
訴訟代理人  林春華律師
被 上訴 人  甲○○
上列當事人間因損害賠償事件，對於民國98年1 月21日臺灣高雄
地方法院97年度訴字第1504號第一審判決提起上訴，本院於98年
12月2日辯論終結，茲判決如下：
    主  文
原判決關於命上訴人每人各為給付之金額超過新台幣拾柒萬陸
仟肆佰肆拾肆元本息部分及該部分假執行之宣告，暨訴訟費用（
除確定部分外）之裁判，均廢棄。
上開廢棄部分，被上訴人在第一審之訴及假執行之聲請均駁回。
其餘上訴駁回。
第一（除確定部分外）、二審訴訟費用由被上訴人負擔十分之八
，餘由上訴人負擔。
    事實及理由
一、被上訴人主張：伊與上訴人丙○○（原名顏閔霜）原為男女
    朋友，因受丙○○詐欺，誤認丙○○婚前受孕係懷有伊子，
    而與丙○○結婚，並於生下顏○○（姓名詳卷）後，由伊扶
    養。嗣伊發現顏○○與丙○○之前男友即上訴人乙○○相似
    ，丙○○始道出顏○○非伊親生子之事實，此經高雄地方法
    院判決確認顏○○與乙○○具親子關係，顏○○與伊間之親
    子關係不存在。伊於顏○○出生後支出保險費13萬5080元，
    醫療費7 萬4043元、健保費1 萬4718元、扶養費38萬元、幼
    兒看護費77萬3000元，且伊得知實情後內心受創甚深，受非
    財產上損害80萬元，合計217 萬6841元，依侵權行為之法律
    關係，請求丙○○如數賠償。又乙○○為顏○○之父，本應
    負扶養之責，伊本於不當得利之法律關係，請求乙○○如數
    給付。爰求為判決：上訴人丙○○、乙○○各應給付被上訴
    人217 萬6841元及自起訴狀繕本送達翌日起至清償日止按年
    息5%計算之利息，若丙○○與乙○○中一人為給付，另一人
    於該清償範圍內同免其責任。並陳明願供擔保，請准宣告為
    假執行。
二、原審認上訴人丙○○應負侵權行為損害賠償責任，上訴人乙
    ○○應返還不當得利，被上訴人得請求上訴人給付保險費13
    萬5080元、醫療費5 萬0678元、健保費1 萬4718元、扶養費
    30萬0628元、幼兒看護費62萬7733元，合計112 萬8846 元
    ，被上訴人另得請求丙○○賠償非財產上損害40萬元，因而
    判命丙○○應給付152 萬8846元，並加計自97年6 月26日起
    至清償日止之法定遲延利息，乙○○應給付112 萬8846元，
    並加計自97年7 月8 日起至清償日止之法定遲延利息，駁回
    被上訴人其餘之訴，並為附條件准、免假執行之宣告。上訴
    人提起上訴，聲明：(一)原判決不利於上訴人部分廢棄。(二)上
    開廢棄部分，被上訴人在第一審之訴及假執行之聲請均駁回
    。被上訴人則請求駁回上訴（原審判決被上訴人敗訴部分，
    未據聲明不服，已告確定）。
三、上訴人則以：上訴人願意給付被上訴人，但須金額合理，原
    審判命上訴人給付之金額過高。丙○○婚後將收入交給被上
    訴人，由被上訴人以信用卡或存摺扣繳顏○○之保險費，嗣
    被上訴人已領取12萬4558元理賠金，此部分應從被上訴人請
    求之保險費中扣除，且被上訴人支出醫療費已得到補償，不
    能再向丙○○及乙○○為請求。又原審認定醫療費5 萬0678
    元之金額不爭執，但此並非被上訴人所支付。原審認定健保
    費為1 萬4718元，實則為1 萬4616元。原審認定扶養費30萬
    0628元之金額過高，且丙○○每月給付被上訴人1 萬9000元
    ，故扶養費是由丙○○之薪水支付。又丙○○4 點多下班後
    自己帶小孩，94年5 月以後丙○○1 週只上1 天班，1 週有
    2 個晚上在擺地攤，其他時間都是在帶小孩，且被上訴人主
    張顏○○是由其母照顧，被上訴人自不得請求幼兒看護費。
    被上訴人所請求之項目既無法提出全部收據，自應依顏○○
    出生年即93年高雄縣平均每人月消費支出1 萬3362元計算全
    部費用，丙○○離家前，由雙方平均分攤，丙○○離家後至
    96年6 月9 日止，由被上訴人獨自負擔。再者，顏○○是丙
    ○○婚前自乙○○受孕所生，但丙○○婚前不確定是否自被
    上訴人受孕，婚後已據實告知小孩非被上訴人親生，因此丙
    ○○於婚姻中並無過失，被上訴人亦未受精神上損害，卻一
    再因懷疑丙○○在外素行不檢而辱罵丙○○，丙○○是受害
    人，何須賠償非財產上損害。縱使丙○○應賠償非財產上損
    害，原審判命丙○○賠償40萬元之金額亦過高等語，資為抗
    辯。
四、兩造不爭執事項：
  (一)被上訴人與丙○○於92年10月13日結婚，丙○○於94年7 月
    24日離家，96年1 月12日經高雄地方法院95年度婚字第1239
    號判決准丙○○與被上訴人離婚，於96年2 月26日確定。
  (二)丙○○於93年3 月20日產下顏○○，經高雄地方法院於96年
    5 月15日判決確認顏○○與被上訴人間之親子關係不存在。
    96年6 月9 日顏○○由丙○○接回扶養。
五、上訴人上訴本院對於原審認定丙○○應賠償被上訴人財產上
    損害，及乙○○應返還不當得利並無爭執，惟以前開情詞置
    辯，是本院應審酌之爭點在於：被上訴人就財產上損害部分
    ，得請求上訴人給付之項目及數額如何？被上訴人得否請求
    丙○○賠償非財產上損害？
六、本院判斷：
  (一)保險費部分：
    被上訴人主張伊以自己為要保人，顏○○為被保險人，分別
    投保遠雄人壽保險事業股份有限公司第0000000000號保單、
    全球人壽保險股份有限公司全球人壽防癌終身健康保險、南
    山人壽保險股份有限公司保單號碼Ｚ000000000號之保險，均
    以信用卡等方式繳納保險費，金額各為6 萬8544元、1 萬65
    36元、5 萬元，合計13萬5080元，業據提出保險費繳費證明
    書，並為上訴人所不爭，堪信為真。丙○○雖辯稱伊於婚後
    將收入交給被上訴人，上開保險費為伊所繳云云，然為被上
    訴人所否認，丙○○未能舉證以實其說，所辯不足採信。又
    按基於同一原因事實受有損害並受有利益者，其請求之賠償
    金額，應扣除所受之利益，民法第216 條之1 定有明文。本
    件被上訴人固支出保險費計13萬5080元，惟其業由遠雄人壽
    保險事業股份有限公司給付保險金共12萬4558元，此為兩造
    所不爭，並有遠雄人壽保險事業股份有限公司函（本院卷
    151 頁）可稽。被上訴人雖稱保險金是花在顏○○身上，不
    應扣除等語，惟被上訴人為顏○○支出之費用，除後述得為
    請求之各項費用外，被上訴人並未舉證證明尚有其他開銷，
    其此部分主張，洵不足取。是基於投保上開保險之事實，被
    上訴人雖支出保險費，但亦受有取得保險金之利益，依上開
    規定，自應就被上訴人所請求保險費之賠償金額中扣除其所
    受之利益。從而，被上訴人得請求保險費之賠償金額為1 萬
    0522 元 （000000-000000=10522 ）。
  (二)醫療費部分：
    原審認定顏○○於94年7 月24日丙○○離家之前，其醫療費
    共計4 萬1966元，因無從區分係丙○○或被上訴人所支出，
    而認係丙○○與被上訴人各自支出二分之一即2 萬0983元，
    至於94年7 月24日丙○○離家之後，顏○○之醫療費計2 萬
    9695元部分，因丙○○離家未與顏○○共同生活而未支出，
    應認係被上訴人所支出，合計被上訴人共支出醫療費5 萬06
    78元（20983+29695=50678 ）等情，上訴人對金額並無爭執
    ，惟辯稱醫療費並非被上訴人所支付，且被上訴人已領取保
    險金，不得再向丙○○及乙○○為請求云云。惟丙○○離家
    之前與被上訴人共同生活，其二人均有工作收入，衡情均有
    可能支出顏○○之醫療費，既無從區分係其二人何人支出醫
    療費，原審認其二人均各支出二分之一即2 萬0983元，並無
    不合；且丙○○於94年7 月24日離家後，顏○○仍由被上訴
    人照顧至96年6 月9 日，既為丙○○所不爭，被上訴人主張
    此期間顏○○之醫療費均由其支出，亦與常情無違，上訴人
    所辯原審認定之醫療費非被上訴人所支付云云，要無可取。
    至被上訴人領取保險金與其支出醫療費無涉，且此保險金給
    付之利益，業由被上訴人所請求保險費之賠償金額中扣除，
    已如前述，上訴人辯稱被上訴人已領取保險金，不得再向丙
    ○○及乙○○請求醫療費云云，顯不足取。
  (三)健保費部分：
    被上訴人主張其為顏○○支出95年及96年健保費合計1 萬47
    18元，固據提出參加勞工保險代扣繳保費證明單、中央健康
    保險局中斷投保保險費計算明細表為證，上訴人對被上訴人
    於95年度支出顏○○健保費5220元之事實並無爭執，惟以被
    上訴人未提出96年度繳納顏○○健保費之收據等語置辯。經
    本院向中央健康保險局高屏分局函查結果，顏○○於95年1
    月至95年3 月中斷投保，健保費為1812元，另95年4 月至95
    年已被上訴人之眷屬身分投保，健保費為9396元，有該局函
    文（本院卷46頁）可稽，並為兩造所不爭，是被上訴人於95
    年度、96年度為顏○○支出之健保費合計1 萬4616元（5220
    +9396=14616）。
  (四)扶養費部分：
    被上訴人主張其為扶養顏○○，自93年3 月20日顏○○出生
    起至96年6 月9 日丙○○帶走顏○○止，支出扶養費用共計
    38 萬 元，上訴人對此金額不爭執，僅抗辯該金額均為丙○
    ○所支出，有原審筆錄記明可按（一審卷第54頁），嗣上訴
    人以其已抗辯金額均為丙○○支付，因此被上訴人所提數額
    當然不正確，辯稱原審筆錄誤植其訴訟代理人之意思，被上
    訴人仍應舉證證明扶養費金額云云，為無可取。查此部分係
    顏○○日常生活購買尿布、奶粉、營養品等支出，自93年3
    月20日顏○○出生起至96年6 月9 日被上訴人將顏○○交由
    丙○○扶養為止，共1177日，每日支出323 元（380000÷11
    77 =323 ，元以下四捨五入）。丙○○於94年7 月24日離家
    至96年6 月9 日帶回顏○○扶養為止共685 日，顏○○由被
    上訴人扶養，此期間丙○○既未與顏○○共同生活，其扶養
    費計22萬1255元（323 ×685=221255）部分，原審認係被上
    訴人所支出；及其餘扶養費15萬8745元部分，因丙○○離家
    之前與被上訴人共同生活，二人均有工作收入，衡情均有可
    能支出扶養費，惟無證據證明每人支出之金額若干，原審以
    其二人均各支出二分之一即7 萬9373元，因認被上訴人共支
    出扶養費30萬0628元（221255+79373=300628 ），核無不合
    。上訴人辯稱顏○○之扶養費均係由丙○○支付，原審判命
    給付扶養費之金額為過高等語，委無可取。丙○○另辯稱伊
    每月給付被上訴人1 萬9000元，故扶養費均由伊之薪水支付
    ，為被上訴人所否認，上訴人未能舉證證明扶養費均由其支
    付，此部分所辯自不足採。至上訴人雖聲請訊問證人即丙○
    ○之母林月葉，證明其於94年與被上訴人分居後之同年8 、
    9 月間曾請林月葉陪同找被上訴人要帶走顏○○，被上訴人
    不准一節，惟丙○○於94年8 月或9 月由其母陪同回家時，
    縱令被上訴人不同意丙○○帶走顏○○，無非因兩造間仍有
    婚姻關係存在，要難據為被上訴人不利之認定，是本院認此
    部分無調查之必要。
  (五)幼兒看護費部分：
    被上訴人主張顏○○均由其母照護，而家中一切生活支出均
    由伊負擔，一切事務均由伊指揮，伊母照顧顏○○亦係基於
    伊之指揮進行，屬伊之履行輔助人，況伊母已將幼兒看護費
    之請求權讓與伊，伊自得請求幼兒看護費等語，為上訴人所
    否認。縱令顏○○均由被上訴人之母照護，惟實乃人性光輝
    之表現，不能以金錢評價，且既無現實看護費之支付，其與
    因身體或健康受不法侵害，需人長期看護，而由親屬代為照
    顧起居所付出之勞力得評價為金錢，認係被害人受有相當於
    看護費之損害而得請求賠償之情形不同，要難比附援引，是
    被上訴人此部分請求，不應准許。
  (六)非財產上損害部分：
    按受精神之損害得請求賠償者，以法律有明文規定者為限。
    又不法侵害他人之身體、健康、名譽、自由、信用、隱私、
    貞操，或不法侵害其他人格法益而情節重大者，被害人雖非
    財產上之損害，亦得請求賠償相當之金額，民法第195 條第
    1 項前段固定有明文。本件被上訴人依侵權行為規定，請求
    丙○○賠償非財產上損害，無非以其發現受丙○○欺騙顏○
    ○為其子及其細心呵護之顏○○並非其親生子之雙重打擊，
    名譽權及基於為人父母之身分法益受損，而受有精神上之損
    害甚鉅等情為據。惟被上訴人發現丙○○隱瞞顏○○為其子
    及其得知顏○○非其親生子之事實，均不影響被上訴人在社
    會上之評價，被上訴人名譽權即無損害可言；且顏○○既非
    被上訴人之親生子，與被上訴人即無身分關係，被上訴人亦
    無基於為人父母之身分法益受損可言，其據以訴請丙○○賠
    償非財產上之損害，自為法所不許。
  (七)綜上，被上訴人得請求丙○○、乙○○給付之項目及數額如
    下：保險費1 萬0522元、醫療費5 萬0678元、健保費1 萬46
    16元、扶養費30萬0628元，合計37萬6444元（10522+50678+
    14616+300628=376444）。
七、綜前所述，被上訴人分別依侵權行為（指對丙○○）、不當
    得利（指對乙○○）之法律關係，請求上訴人每人各為給付
    ，其請求之金額，均各在37萬6444元及自起訴狀繕本送達翌
    日即丙○○部分自97年6 月26日起、乙○○部分自97年7 月
    8 日起，均至清償日止之法定遲延利息範圍內，為有理由，
    應予准許。上訴人丙○○、乙○○基於不同之債務發生原因
    ，就同一給付內容，對被上訴人各負全部給付義務，屬不真
    正連帶債務，其中一人為給付，他人於該給付範圍內同免責
    任。原審就超過上開應准許部分，為上訴人敗訴之判決，並
    為假執行之宣告，自有未合。上訴意旨指摘原判決此部分不
    當，求予廢棄，為有理由，爰將原判決此部分廢棄，改判如
    主文第2 項所示。至應准許部分，原審為上訴人敗訴之判決
    ，並為假執行之宣告，並無不當，上訴意旨指摘原判決此部
    分不當，求予廢棄改判，非有理由，應予駁回。兩造其餘攻
    防及所舉證據，於判決結果不生影響，毋再逐一論述，併此
    敘明。
八、據上論結，本件上訴為一部有理由，一部無理由，依民事訴
    訟法第449 條第1 項、第450 條、第79條，判決如主文。
中    華    民    國    98    年    12    月    16    日
                            民事第六庭
                                審判長法官  許明進
                                法      官  李炫德
                                法      官  徐文祥
以上正本證明與原本無異。
本件不得上訴。
中    華    民    國    98    年    12    月    17    日
                                書  記  官  呂素珍


司法院資訊處製作；財團法人民間司法改革基金會備份。
